【裁判字號】    94,竹簡,825
【裁判日期】    950516
【裁判案由】    確認本票債權不存在
【裁判全文】
臺灣新竹地方法院民事簡易判決         94年度竹簡字第825號
原      告  丁○○
被      告  甲○○
訴訟代理人  戊○○
上列當事人間請求確認本票債權不存在事件，本院於民國95年4
月20日辯論終結，判決如下：
    主      文
原告之訴駁回。
訴訟費用由原告負擔。
    事實及理由
甲、程序方面
    按「確認之訴非原告有即受確認判決之法律上利益者，不得
    提起。所謂即受確認判決之法律上利益，係指法律關係之存
    否不明確，原告主觀上認其在法律上之地位有不安之狀態存
    在，且此種不安之狀態，能以確認判決將之除去者而言」，
    此有最高法院27年度上字第316號判例意旨可資參照。查本
    件被告既已持原告於本件所爭執非其簽發之發票日為民國九
    十三年七月三十一日、到期日九十三年九月三日、面額新台
    幣（下同）十萬元、票號０１７１７３號之本票（以下簡稱
    系爭本票）向本院聲請本票裁定，並經本院以94年度票字第
    1221號民事裁定准予強制執行在案，此已據調取本院該94
    年度票字第1221號聲請事件卷宗查明無訛，是就原告而言，
    該本票債務在未經確定判決確認其不存在以前，仍有隨時受
    強制執行之危險，此等危險必須以確認判決方得除去，是原
    告請求確認被告持有系爭本票之本票債權不存在，應認有即
    受確認判決之法律上利益，合先敘明。又原告於起訴時，原
    一併請求被告返還系爭本票予原告，嗣其於九十四年十一月
    二十四日言詞辯論期日時，當庭撤回該部分之請求，並經被
    告之同意，是原告此部分之之撤回，程序上亦應准許。
乙、實體方面
一、原告主張：緣原告未曾向被告借款，亦未曾簽發系爭本票交
    予女兒即訴外人丙○○，以供其作為對被告清償借款之保證
    ，且被告於本件之書狀中亦自承借貸關係係存在於原告女兒
    丙○○與被告之間，實與原告無涉乙節，詎被告竟持系爭本
    票向本院對原告聲請本票裁定而獲准許在案，因兩造間就系
    爭本票並無任何債權債務關係存在，則依票據法第十三條規
    定之反面解釋，原告自得以自己與執票人即本件被告間之抗
    辯事由，以對抗被告，況系爭本票既非原告所簽發而係遭偽
    造，則原告本於票據法上物之抗辯事由，自得對抗執票人即
    原告。雖然本件原告提出之起訴狀內，記載有「原告曾簽發
    系爭本票」之內容云云，然此係乙○○先生於為原告代撰起
    訴狀時所為之誤載，此從原告當庭經法官命簽寫之名字、身
    分證字號等文字之字跡，明顯與系爭本票上之字跡不同，且
    原告當庭即表示該本票非原告所簽發之情，即可確認，是被
    告陳稱因原告已自認票據為其所簽發，被告不用就此舉證云
    云，實無理由。縱使系爭本票上所蓋原告名義之印文，經鑑
    定結果與原告所保有、用以蓋在本件歷次書狀上之該顆印章
    之印文可能相符，惟原告確實未持該印章以簽發系爭本票，
    並聲明：(一)請求確認被告所持有之系爭本票，對原告之本票
    債權不存在；(二)訴訟費用由被告負擔等語。
二、被告則以：證人即原告女兒丙○○於93年7月1日向原告借款
    100,000元，並約定於該月月底前清償，惟證人丙○○屆期
    並未清償，經被告催討後，證人丙○○表示：原告當時正承
    接一辦桌生意，金額約為70,000元，剩餘30,000元隨便賺也
    有，且原告簽發系爭本票，屆期如果丙○○未付款，原告也
    會負責清償等語，而請求被告延長清償日期至同年9月3日，
    並提出系爭本票且於後簽名背書後，交付予被告收執，詎系
    爭本票屆期未獲清償，被告乃致電原告要求清償，惟原告表
    示需與證人丙○○聯繫後方得解決等情，卻迄今仍不願出面
    清償。查原告為系爭本票之發票人，而丙○○為被告之前手
    ，是兩造間是否有借款債權債務存在之事實，顯與原告仍要
    對被告負票據責任無關，依票據法第十三條前段之規定，票
    據債務人即原告自不得以其對證人丙○○所存之抗辯事由，
    對抗被告；且原告既已於起訴狀陳稱：「緣原告雖曾於93年
    7月31日簽發內載憑票支付被告100,000元整、到期日為93年
    9月3日之本票」等語，依民事訴訟法第二百七十九條第一項
    之規定，原告顯有自認系爭本票為其所簽發之事實，雖原告
    於庭訊時復辯稱票據係遭偽造、變造云云，惟此顯為原告臨
    訟撰編之詞，毫不足採，是原告既未能證明其自認與事實不
    符，復又未經被告同意，則依民事訴訟法第二百七十九條第
    三項之規定，原告自不得撤銷其於起訴狀中所為系爭本票為
    其所簽發之自認；且經法務部調查局鑑定結果，亦表示系爭
    本票發票人處所蓋印文與原告本件歷次書狀之用印大致相合
    ，極有可能出自同一印章等情，是系爭本票確係為原告所開
    立無疑，原告主張其並未簽發系爭本票云云，自不足採。爰
    聲明：(一)請求駁回原告之訴；(二)訴訟費用由原告負擔等語。
三、得心證之理由：
(一)、原告主張被告所取得之系爭本票，並非由原告交付予被告，
    且原告與被告間並無借貸關係之情，為被告所不爭執，惟原
    告另主張系爭本票之簽發，係遭他人所偽造，其並無簽發系
    爭本票交予丙○○，縱該本票上其名義之發票人之印文係真
    正，亦確非其本人所蓋用乙節，則為被告所否認，並以前揭
    情詞置辯，故本件兩造間有爭執應予以審究者，在於：(1)系
    爭本票之簽發是否係遭偽造？發票人之用印是否遭盜蓋？(2)
    原告就系爭本票是否要對被告負票據責任？
(二)、經查：
  1.按在票據上簽名者，依票上所載文義負責，票據上之簽名，
    得以蓋章代之，票據法第五條第一項、第六條定有明文。復
    按「支票為無因證券，執票人行使票據上權利，就支票之取
    得，有無正當原因，或有無對價關係，自不負證明之責。又
    發票人欄之印章如為真正，即應推定該支票亦屬真正。申言
    之，得據以判斷該支票係為發票人作成。倘主張其印章係被
    盜用時，則被盜用之事實，按諸舉證責任分配之原則，轉應
    由為此主張者負舉證責任」，最高法院70年度臺上字第4339
    號裁判要旨可資參照。本件原告雖主張其並未簽立系爭本票
    ，本票上發票人欄所載印文亦非其所蓋用云云；惟查，原告
    於94年8月10日之起訴狀（即民事確認本票債權不存在狀）
    中表示：「雖曾於93年7月31日簽發內載憑票支付被告100,
    000元，到期日為93年9月3日之本票，交由被告收執，但兩
    造之間並無任何借款債權之存在．．．」等語，是原告起訴
    時原係主張伊確有簽發系爭本票，僅陳稱與被告間並無借貸
    關係存在等情。雖原告於訴訟程序中均否認有簽發系爭本票
    ，並對法官詢問其何以於起訴狀中表示有簽發系爭本票乙事
    ，陳稱：「我是委託乙○○幫我寫起訴狀，我不知道他為何
    將起訴狀寫成這樣，票確實不是我開的，我也跟乙○○說票
    不是我開的。」等語（見本院95年1月2日言詞辯論筆錄），
    惟查，倘原告確實於委託梁先生幫其寫起訴狀時，有告知梁
    先生票不是其所簽發，則以本件原告係提起確認本票債權不
    存在之訴訟，倘系爭本票非原告所簽發，此即可作為系爭本
    票債權不存在之重要理由，衡情，受委託之梁先生應無對此
    重要之點弄錯之理。是原告於起訴後陳稱係起訴狀就該部分
    誤載云云，是否屬實，已有可疑。況查，經本院將系爭本票
    原本，及原告蓋有「丁○○」印文之本件卷宗內之原告94年
    8月10日民事確認本票債權不存在狀、94年9月9日民事準備
    書狀、94年10月3日民事準備書狀(一)狀、94年11月1日民事聲
    請改定期日狀、94年11月14日民事言詞辯論意旨狀，以及本
    院九十四年度票字第一二二一號聲請事件卷宗內之原告94年
    8月9日民事聲請閱覽訴訟卷宗狀及94年8月9日民事委任狀（
    見卷(一)第4、18、62、87、110頁，本院94年度票字第1221號
    本票裁定卷第10、11頁），暨原告所提出蓋用於前開書狀之
    「丁○○」木刻印章等件，送請法務部調查局鑑定該木刻印
    章之「丁○○」印文與系爭本票上之「丁○○」印文、前開
    書狀上「丁○○」之印文是否相符，其鑑定結果稱：「一甲
    類印文（即系爭本票所載印文）與丙類印文（即「丁○○」
    木刻印章實物所蓋印文）經比對後，認為兩者除邊框局部紋
    線略有差異外，其餘紋線大致相合，且特徵亦多相符，研判
    甲、丙類印文極有可能出自同一印章；而前揭之局部紋線差
    異情形，不排除為蓋出甲類印文後，印章遭自然磨損或人為
    修飾所致，惟其確實原因則無法認定。二乙類印文（即前開
    書狀所蓋印文）與丙類印文相同。」等情，有該局95年3月
    29日調科貳字第09500132960號鑑定通知書一份在卷可憑，
    而兩造就上開鑑定之結果均表示無意見，是系爭本票上所蓋
    之「丁○○」印文，參酌上開鑑定之結果及原告於起訴狀中
    陳述本票係其所簽發之內容，應可認定為真正。則原告否認
    系爭本票係其所簽發，揆諸前開之說明，即應就該印文係遭
    他人盜蓋乙節予以舉證，惟原告就此迄今未予以舉證證明，
    是依舉證責任法則，即應認系爭本票上發票人之印文確為原
    告本人所為，該本票為原告本人所簽發。是原告主張系爭本
    票之簽發係遭他人偽造云云，難以成立。
  2.次按票據債務人不得以自己與發票人或執票人之前手間所存
    抗辯之事由，對抗執票人。但執票人取得票據出於惡意者，
    不在此限，票據法第十三條定有明文，依此法文反面解釋，
    發票人欲以基礎原因事實之抗辯事由對抗執票人時，須以發
    票人與執票人間具有直接前後手關係，或執票人取得票據係
    出於惡意者為限。又按「支票乃文義證券及無因證券，證券
    上之權利義務悉依證券上所載文句而決定其效力，從而支票
    上權利，依支票文義而發生，與其基礎之原因關係各自獨立
    ，支票上權利之行使不以其原因關係存在為前提」，有最高
    法院49年度臺上字第334號判例意旨可資參照。本件被告辯
    稱證人即原告女兒丙○○因向被告借款屆期未償，經被告催
    討後，由證人丙○○出示系爭本票並於後簽名背書，交付予
    被告收執等語，為原告所不爭執，顯見系爭本票由原告簽發
    後，已由丙○○依背書方式轉讓予被告，是被告既係由證人
    丙○○背書而取得系爭本票，兩造間即非直接前後手之關係
    ，揆諸前開之規定及說明，原告自不得以其所謂其本人未向
    被告借款之基礎原因事實之抗辯事由對抗被告，是原告主張
    其不須就系爭本票對被告負票據責任乙節，尚屬無據。
(三)、從而，原告以其未曾開立系爭本票，且兩造間無借貸關係為
    由，訴請確認被告就該本票對其之本票債權不存在，於法無
    據，應予以駁回。
四、本件判決之基礎已臻明確，兩造其餘攻擊防禦方法及舉證，
    核與前揭判斷不生影響，無庸一一論列，併此敘明。
五、據上論結，本件原告之訴為無理由，依民事訴訟法第四百三
    十六條第二項、第七十八條，判決如主文。
中    華    民    國    95    年    5     月    16    日
                  新竹簡易庭    法  官  鄭政宗
以上正本係照原本作成。
如對本判決上訴，須於判決送達後20日內向本院提出上訴狀。
中    華    民    國    95    年    5     月    16    日
                                書記官  蔣淑君


司法院資訊處製作；財團法人民間司法改革基金會備份。
